最高法院民事判決　　　　　　九十六年度台上字第一一０八號
上　訴　人　甲○○（即林玲華）
　　　　　　丙○○
上　訴　人　乙○○
共　　　同
訴訟代理人　沈朝江律師
被 上訴 人　丁○○
上列當事人間請求確認抵押債權不存在等事件，上訴人對於中華
民國九十五年十一月二十一日台灣高等法院台中分院第二審判決
（九十五年度上字第二四八號），提起上訴，本院判決如下：
    主  文
原判決廢棄，發回台灣高等法院台中分院。
    理  由
本件被上訴人主張：伊以配偶許鄭秀琴名義，於民國九十一年六
月十九日與上訴人甲○○（原名林玲華）訂立不動產買賣契約書
，以總價新台幣（下同）六百五十萬元，向其買受坐落台中縣豐
原市○○段二０四地號土地，並支付定金五十萬元。嗣甲○○未
履行移轉義務，雙方乃協議解除該買賣契約，由甲○○與其養父
游秋木（已死亡）共同簽發本票四紙以退還前所收受之五十萬元
定金，惟甲○○事後並未依約給付上開本票票款，伊乃向台灣台
中地方法院（下稱台中地院）聲請強制執行查封拍賣游秋木所有
坐落上開地段二０四、二０九、二一一地號等土地應有部分各七
二０分之六０（下稱系爭土地），始發現系爭土地已由台中縣豐
原地政事務所（下稱豐原地政事務所）於八十七年四月十六日以
八七豐登字第一０八三０二號收件，由游秋木、甲○○通謀虛偽
意思表示設定最高限額八百萬元抵押權，並於同年月二十一日辦
妥抵押權登記予乙○○，存續期間自八十七年四月六日起至九十
二年四月六日止（下稱第一順位抵押權），致因拍賣無實益而核
發債權憑證在案。甲○○為游秋木之唯一繼承人，怠於請求乙○
○確認該債權不存在及塗銷該抵押權登記，伊為甲○○之債權人
，得依民法第二百四十二條第一項規定代為請求。又甲○○與游
秋木間並無債權債務關係存在，雙方竟通謀而為虛偽意思表示，
由游秋木為債務人，提供系爭土地設定最高限額五百萬元之抵押
權予甲○○，並由豐原地政事務所八九（第一審判決主文第二項
誤載為八七年）豐登字第一二六五四０號收件，而於八十九年八
月三日辦妥抵押權登記（原判決誤載為第一順位抵押權登記之收
件字號及日期），存續期間自八十九年七月三十一日起至九十九
年七月三十一日（下稱第二順位抵押權）。另上訴人丙○○與游
秋木間亦無債權債務關係存在，雙方竟通謀而為虛偽意思表示，
由游秋木為債務人，提供系爭土地設定最高限額八百萬元之抵押
權予丙○○，並由豐原地政事務所以九０豐登字第０一四九五０
號收件，而於九十年一月三十一日辦妥抵押權登記（下稱第三順
位抵押權）。且丙○○與游秋木間就系爭土地亦無買賣關係存在
，惟雙方竟通謀而為虛偽意思表示，由游秋木為出賣人，將系爭
土地預告登記與丙○○，並由豐原地政事務所以九０豐登字第一
八一八０號收件，而於九十年二月六日辦妥預告登記（下稱系爭
預告登記）等情。爰求為(一)確認上開第一、二、三順位抵押債權
不存在、(二)命上訴人分別塗銷各該抵押權登記及(三)命丙○○塗銷
系爭預告登記之判決。
上訴人乙○○以：伊並未借錢給甲○○等語；上訴人甲○○另以
：伊因患病、又有精神官能症，而伊養父游秋木亦罹患老人痴呆
症等病，需用醫藥費及生活費，始向乙○○陸續借錢，並設定第
一順位抵押權，渠等間並無通謀虛偽意思表示。又伊雖因繼承取
得系爭土地所有權，惟其第二順位抵押權之存續，於其有法律上
之利益，不因混同而消滅等語；上訴人丙○○則以：伊經營美容
院，大學畢業，收入豐富，父親經營洛克馬股份有限公司，財力
雄厚，有資力可以借給游秋木及甲○○，系爭第三順位抵押權，
絕非通謀虛設。又伊為保全將來發生之債權，請求預告限制登記
，乃屬合法之登記等語，資為抗辯。
原審維持第一審所為上訴人敗訴之判決，駁回其上訴，係以：查
第一審台中地院判決認系爭土地所設定之上開第一、二、三順位
抵押權及預告登記，俱屬通謀虛偽意思表示所為，被上訴人為上
訴人甲○○之債權人，乃法律上之利害關係人，上開虛偽之登記
，已影響被上訴人債權之求償，有法律上不安狀態存在，而有即
受確認判決之法律上利益，因而為被上訴人勝訴之判決，就兩造
之攻擊或防禦方法，所記載之理由，經核並無違誤，且與法相符
，茲依民事訴訟法第四百五十四條第二項規定引用之。次依上訴
人乙○○自認其與甲○○間並無任何借貸關係存在，系爭之紛爭
與其無關之事實，足見系爭第一順位抵押權確屬虛偽不實；又第
二、三順位抵押權既為虛偽不實由，即屬無效。再查，甲○○以
被上訴人已將該五十萬元之債權讓與予訴外人陳思篤，其已非本
件債權人或利害關係人，當事人有不適格之情事乙節，為被上訴
人所否認，尚無足採。從而，被上訴人本於通謀虛偽意思表示無
效法律關係，訴請確認系爭第一、二、三順位抵押權所擔保之抵
押債權及預告登記不存在，乙○○、甲○○、丙○○應分別塗銷
第一、二、三順位抵押權及預告登記，洵屬有據，應予准許等詞
，為其判斷之基礎。
按各當事人就其所主張有利於己之事實，均應負舉證之責，故一
方已有適當之證明者，相對人欲否認其主張，即不得不更舉反證
。又代位權係債權人代行債務人之權利，故代行者與被代行者之
間，必須有債權債務關係之存在，否則即無行使代位權之可言。
查上訴人甲○○主張被上訴人已通知伊及游秋木，表示甲○○及
游秋木共同積欠被上訴人本金債務五十萬元，因財務關係而將上
列本金債權及所生之利息及實行費用等權利全部讓與陳思篤，並
提出被上訴人於九十二年十一月十二日以豐原郵局第一六四九號
存證信函（影本‧見二審卷第六六～一、九七頁）為證，而債權
讓與係屬準物權行為具獨立性，於讓與契約發生效力時，債權即
移轉於受讓人，其原因關係之存否，於既已成立生效之債權讓與
契約並無影響。甲○○既已提出債權轉讓通知書，依一般經驗法
則，債務人應能確信其債權已為讓與，則就上開債權，被上訴人
應就未讓與予陳思篤負舉證之責，始符舉證責任之分配法則。惟
被上訴人僅抗辯因本件糾紛，嗣後並未讓與該債權云云（見二審
卷第八七頁反面），卻始終未舉證以實其說，苟被上訴人確已於
九十一年十一月十二日將其對甲○○之債權讓與陳思篤，則其於
九十三年十二月八日提起本件訴訟時，是否尚有對甲○○之債權
存在而得代位行使其權利及其是否尚具備權利保護之要件？尚非
無疑。原審未遑詳察，遽為不利於上訴人之論斷，尚嫌速斷。上
訴論旨，執以指摘原判決不當，求予廢棄，不能認為無理由。
據上論結，本件上訴為有理由。依民事訴訟法第四百七十七條第
一項、第四百七十八條第二項，判決如主文。
中　　華　　民　　國　九十六　年　　五　　月   十七   日
                      最高法院民事第八庭
                          審判長法官  朱　建　男
                                法官  顏　南　全
                                法官  許　澍　林
                                法官  鄭　傑　夫
                                法官  蘇　清　恭
      本件正本證明與原本無異
                                      書  記  官
中　　華　　民　　國　九十六　年　　五　　月  三十一  日
                                                H
